【裁判字號】    96,訴,362
【裁判日期】    970613
【裁判案由】    侵權行為損害賠償
【裁判全文】
臺灣臺北地方法院民事判決               96年度訴字第362號
原      告  己○○
                        樓之1.
被      告  乙○○
            丙○○
            戊○○
            丁○○
            甲○○
共      同
訴訟代理人  林永頌律師
            黃韋齊律師
            張兆恬律師
上列當事人間侵權行為損害賠償事件，本院於民國97年5 月26日
言詞辯論終結，判決如下：
    主  文
原告之訴及假執行之聲請均駁回。
訴訟費用由原告負擔。
    事實及理由
一、原告起訴主張：
  (一)伊與被告乙○○原為夫妻關係，並育有一子林家正，因乙○○與被告丙○○通姦，生下一子林家弘，經伊知悉提起告訴
    ，被告乙○○、丙○○因此遭鈞院刑事庭判決有期徒刑3 月
    確定。惟被告乙○○為防止伊於訴請離婚時請求分配剩餘財
    產，竟與被告丙○○及其生母即被告戊○○、胞妹即被告丁○○及丁○○之夫即被告甲○○通謀虛偽意思表示，將其名
    下如附表所示數筆房屋及土地（下稱系爭不動產）移轉登記
    予被告丙○○、戊○○、丁○○及甲○○，此行為涉及使公
    務員登載不實部分，業經臺灣臺北地方法院檢察署檢察官提
    起公訴，並經鈞院刑事庭以94年度易字第2222號判決被告丙○○有期徒刑10月、被告戊○○有期徒刑6 月、被告丁○○
    及被告甲○○均有期徒刑4 月在案，是被告乙○○與被告丙○○等人為通謀虛偽意思表示之行為至為明顯，依民法第87
    條規定，渠等所為系爭不動產所有權移轉之債權及物權行為
    當屬無效。伊既為被告乙○○之債權人，爰依民法第242 條
    代位權之規定，訴請被告等將系爭不動產所有權移轉登記予
    以塗銷，將之回歸為被告乙○○所有，以保障伊的債權。
  (二)縱被告間就系爭不動產所為所有權移轉行為非通謀虛偽意思
    表示，但被告乙○○移轉系爭不動產之行為，無疑有害伊的
    債權實現，依民法第244 條第2 項：「債務人所為之有償行
    為，於行為時明知有損害於債權人之權利者，以受益人於受
    益時亦知其情事者為限，債權人得聲請法院撤銷之。」規定
    ，亦得訴請鈞院撤銷系爭不動產移轉之法律行為，並命受益
    人將之回復原狀。乃聲明：先位部分：確認被告乙○○與被
    告丙○○、戊○○、丁○○、甲○○間就系爭不動產所為之
    債權行為及物權行為無效；被告丙○○、戊○○、丁○○、
    甲○○應將系爭不動產之移轉登記予以塗銷，並回復所有權
    登記為被告乙○○所有。並陳明願供擔保請准宣告假執行。
    備位部分：被告乙○○與被告丙○○、戊○○、丁○○、甲○○間就系爭不動產所為之債權行為及物權行為應予撤銷；
    被告丙○○、戊○○、丁○○、甲○○應將系爭不動產之移
    轉登記予以塗銷，並回復所有權登記為被告乙○○所有。並
    陳明願供擔保請准宣告假執行。
二、被告則抗辯：
  (一)依民法第242 條規定，代位者與被代位者間必須有債權債務
    關係存在，否則即無行使代位權之可言，惟原告於另案起訴
    請求平均分配與被告乙○○婚姻關係消滅後之剩餘財產，案
    經鈞院93年度重家訴字第23號民事判決原告之訴駁回，並經
    臺灣高等法院96年度重家上字第19號民事裁定駁回其上訴確
    定，則原告空言指稱伊為被告乙○○之夫妻剩餘財產差額分
    配之債權人，並依民法第242 條規定主張代位權，自屬無據
    。況縱原告為被告乙○○之債權人，但原告對被告乙○○之
    債權為金錢債權，並非對系爭不動產之債權，如被告乙○○
    未陷於無資力或資力不足情形，原告自無行使代位權以保全
    債權之必要，然原告迄未證明被告乙○○已陷於無清償能力
    等情，自無從行使代位權。且兩造於鈞院93年度重家訴字第
    23號夫妻剩餘財產分配民事案件審理中，已將系爭不動產列
    入被告乙○○現存之婚後財產範圍內，自無蓄意脫產、減少
    其現存之婚後財產，以減損原告剩餘財產分配請求權之情事
    ，則原告之剩餘財產分配請求權並未受損，縱系爭不動產現
    已移轉，原告亦不得據此主張行使代位權。
  (二)更何況被告乙○○係為支付與原告間離婚及損害賠償等訴訟
    之損害賠償金暨利息，方將系爭不動產出售被告丙○○、戊○○、丁○○及甲○○等人，被告間就系爭不動產之買賣價
    格並未偏低，被告丙○○、戊○○、丁○○及甲○○等人已
    付清價金及負責清償銀行貸款債務，被告乙○○並以出售系
    爭不動產部分價金所得支付原告之損害賠償金暨利息，是被
    告乙○○將系爭不動產出售予被告丙○○等4 人之行為係屬
    真實，絕無脫產意圖，並非通謀虛偽意思表示，鈞院刑事庭
    94年度易字第2222號刑事判決認定被告丙○○、戊○○、丁○○及甲○○有使公務員登載不實等犯行，核屬有誤，被告
    等並已就該刑事判決提起上訴。
  (三)又民法第244 條第2 項之撤銷權，亦需由債權人對債務人行
    使，倘兩造當事人間無債權債務關係存在，自無行使撤銷權
    之餘地，惟原告並非被告乙○○之債權人，已如前述，且債
    權人得依民法第244 條規定行使撤銷權者，以其債權於債務
    人為詐害行為時，業已存在者為限，然被告乙○○就系爭不
    動產之處分行為，俱在原告基於夫妻剩餘財產分配請求權之
    債權發生以前，原告以其嗣後發生之債權溯及的行使撤銷權
    ，即無依據。況依民法第245 條規定，前條撤銷權，自債權
    人知有撤銷原因時起，一年間不行使，或自行為時起，經過
    十年而消滅，而原告前已於93年10月14日向臺灣臺北地方法
    院檢察署具狀告發被告乙○○為求脫產將系爭不動產移轉予
    被告丙○○等人，顯見原告至遲於斯時止已知悉有撤銷原因
    ，詎遲至95年1 月17日方提起本件附帶民事訴訟，已罹一年
    時效期間，是原告備位之訴亦無理由。另被告乙○○依臺灣
    高等法院92年度家上字第131 號確定判決雖需自91年7 月1
    日起至97年9 月1 日止，每月支付兩造之子林家正扶養費新
    台幣2 萬元，然該扶養費之債權人為訴外人林家正，非原告
    ，且被告乙○○已如數支付林家正扶養費，其名下除系爭不
    動產外，尚有其他財產，並無陷於無資力或資力不足情況，
    原告亦無保全債權之必要。並聲明：原告之訴及假執行之聲
    請均駁回。如受不利判決，願供擔保請准宣告免為假執行。
三、本件爭執及不爭執事項：
  (一)兩造不爭執事實：
  1.原告與被告乙○○原為夫妻關係，並育有一子林家正，嗣兩
    造於91年間訴請裁判離婚，經本院91年度婚字第523 號民事
    判決兩造准予離婚，該判決並已於93年6 月28日確定；另被
    告乙○○因於86年間與被告丙○○通姦，生下一子林家弘，
    經原告知悉提起告訴，被告乙○○、丙○○因此遭本院92年
    度簡字第247 號刑事判決有期徒刑3 月確定，得易科罰金。
    另被告戊○○為被告丙○○之母，被告丁○○、甲○○則為
    被告丙○○之妹與妹夫。
  2.原告前曾以被告乙○○、丙○○2 人因通姦侵害其人格權為
    由，對渠等2 人提起損害賠償訴訟，經本院92年度訴字第33
    35號、臺灣高等法院93年度上易字第179 號民事判決被告乙○○、丙○○應連帶賠償原告70萬元，及自被告等收受起訴
    狀繕本翌日起至清償日止，按年息5 ％計算之法定遲延利息
    確定。被告乙○○已支付此部分損害賠償金暨法定利息。原
    告於另案起訴請求平均分配與被告乙○○間婚姻關係消滅後
    之剩餘財產，經本院93年度重家訴字第23號民事判決原告之
    訴駁回，並經臺灣高等法院96年度重家上字第19號民事裁定
    駁回其上訴確定。另兩造之子林家正曾於91年間訴請被告乙○○支付扶養費，經本院91年度家訴字第105 號、臺灣高等
    法院92年度家上字第131 號民事判決被告乙○○應自91年7
    月1 日起至97年9 月1 日止，每月支付兩造之子林家正扶養
    費2 萬元，被告乙○○迄今均如數支付。
  3.系爭不動產原為被告乙○○名義，嗣陸續於89年、92年間移
    轉登記予被告丙○○、戊○○、丁○○及甲○○，原告因認
    被告乙○○與被告丙○○、戊○○、丁○○及甲○○間實際
    並無房屋土地買賣關係，竟以買賣為移轉登記原因將系爭不
    動產移轉為被告丙○○、戊○○、丁○○及甲○○名義，而
    於93年10月14日向臺灣臺北地方法院檢察署具狀告發被告等
    人，業經臺灣臺北地方法院檢察署檢察官提起公訴，並經本
    院94年度易字第2222號刑事判決認定被告等上開所為係明知
    為不實事項，使公務員登載於職務上所掌之公文書，足以生
    損害於公正及他人，而判處被告丙○○有期徒刑10月、被告
    戊○○有期徒刑6 月、被告丁○○及被告甲○○均有期徒刑
    4 月在案，被告等已於法定期間對該刑事判決提起上訴，現
    繫屬於臺灣高等法院。
  (二)本件爭執要點：原告對被告乙○○是否有債權存在，而得依
    民法第242 條、第244 條規定保全其債權？
四、得心證之理由：
  (一)按債務人怠於行使其權利時，債權人因保全債權，得以自己
    之名義，行使其權利。但專屬於債務人本身者，不在此限。
    又債務人所為之有償行為，於行為時明知有損害於債權人之
    權利者，以受益人於受益時亦知其情事者為限，債權人得聲
    請法院撤銷之。民法第242 條、第244 條第2 項定有明文。
    次按，代位權係債權人代行債務人之權利，故代行者與被代
    行者之間，必須有債權債務關係之存在，否則即無行使代位
    權之可言；而債權人對於債務人所為之有償行為，如欲聲請
    法院予撤銷，必先證明自己之權利係因該項行為致受損害而
    後可，否則即無撤銷權行使之可言，最高法院49年台上字第
    1274號、48年台上字第338 號判例意旨可以參照。是原告無
    論依民法第242 條主張代位權，訴請確認被告乙○○與被告
    丙○○、戊○○、丁○○、甲○○間就系爭不動產所為之債
    權行為及物權行為為通謀虛偽意思表示而無效，或依同法第
    244 條第2 項規定訴請撤銷被告乙○○與被告丙○○、戊○○、丁○○、甲○○間就系爭不動產所為之債權行為及物權
    行為，進而將系爭不動產之移轉登記予以塗銷，並回復所有
    權登記為被告乙○○所有，其前提要件俱需原告對被告乙○○有債權存在，其提起本件訴訟始合於法定要件。
  (二)惟查，原告前依民法第1030條之1 規定，訴請平均分配與被
    告乙○○間婚姻關係消滅後之剩餘財產，業經本院93年度重
    家訴字第23號民事判決駁回原告之訴，並經臺灣高等法院96
    年度重家上字第19號民事裁定駁回其上訴確定，而被告乙○○前依本院92年度訴字第3335號、臺灣高等法院93年度上易
    字第179 號民事確定判決應賠償原告之損害賠償金及法定遲
    延利息，已經被告乙○○清償完畢，被告乙○○並如數支付
    應給付兩造之子林家正之扶養費等情，為兩造所不爭執，已
    如前述，原告經本院詢及其對被告乙○○是否尚有其他債權
    乙節，覆稱：「現在沒有」等語（見本院卷4 第7 頁），此
    外，原告又未能提出其他證據證明其對被告乙○○究有何其
    他債權存在，而有依民法第242 條、第244 條規定保全其債
    權之必要，則原告據此提起本件訴訟，先位請求：確認被告
    乙○○與被告丙○○、戊○○、丁○○、甲○○間就系爭不
    動產所為之債權行為及物權行為無效；被告丙○○、戊○○
    、丁○○、甲○○應將系爭不動產之移轉登記予以塗銷，並
    回復所有權登記為被告乙○○所有；及備位請求：被告乙○○與被告丙○○、戊○○、丁○○、甲○○間就系爭不動產
    所為之債權行為及物權行為應予撤銷；被告丙○○、戊○○
    、丁○○、甲○○應將系爭不動產之移轉登記予以塗銷，並
    回復所有權登記為被告乙○○所有，於法未合，均無理由，
    應予駁回。又原告之訴既經駁回，其假執行之聲請亦失所附
    麗，應併予駁回。
五、本件事證已臻明確，兩造其餘主張陳述及所提之證據，經本
    院審酌後，認均不足以影響本判決之結果，均毋庸再予論述
    ，附此敘明。
六、結論：原告之訴為無理由，依民事訴訟法第78條，判決如主
    文。
中    華    民    國    97    年    6     月    13    日
                  民事第三庭    法  官  管靜怡
以上正本係照原本作成。
如對本判決上訴，須於判決送達後20日內向本院提出上訴狀。
中    華    民    國    97    年    6     月    13    日
                                書記官  趙郁涵
附表：
┌──┬─────┬─────────┬────────────┬────────────┬──────────┬──────────┐
│編號│  買受人  │ 不動產門牌號碼   │    不動產坐落地號      │      建物建號          │   過  戶  日  期   │    管轄地政事務所  │
│    │          │                  │                        │                        │                    │                    │
│    │          │                  │                        │                        │                    │                    │
├──┼─────┼─────────┼────────────┼────────────┼──────────┼──────────┤
│    │          │臺北市中正區重慶南│臺北市○○區○○段一小段│臺北市○○區○○段一小段│八十九年十二月六日  │臺北市古亭地政事務所│
│ 一 │  丙○○  │路三段六十之三號四│0000-0000地號   │00000-0000建號 │                    │                    │
│    │          │樓                │                        │                        │                    │                    │
├──┼─────┼─────────┼────────────┼────────────┼──────────┼──────────┤
│    │          │臺北市○○區○○路│臺北市○○區○○段四小段│臺北市○○區○○段四小段│八十九年十二月五日  │臺北市建成地政事務所│
│ 二 │  丙○○  │二十五巷卅五弄六號│0000-0000地號   │00000-0000建號 │                    │                    │
│    │          │三樓              │                        │                        │                    │                    │
├──┼─────┼─────────┼────────────┼────────────┼──────────┼──────────┤
│    │          │臺北市○○區○○路│臺北市○○區○○段四小段│臺北市○○區○○段四小段│八十九年十二月五日  │臺北市建成地政事務所│
│ 三 │  丙○○  │二十五巷卅五弄六號│0000-0000地號   │00000-0000建號 │                    │                    │
│    │          │四樓              │                        │                        │                    │                    │
├──┼─────┼─────────┼────────────┼────────────┼──────────┼──────────┤
│ 四 │  戊○○  │臺北市○○○路○段│臺北市○○區○○段一小段│臺北市○○區○○段一小段│九十二年十一月十一日│臺北市大安地政事務所│
│    │          │三七三號二樓      │0000-0000地號   │00000-0000建號 │                    │                    │
├──┼─────┼─────────┼────────────┼────────────┼──────────┼──────────┤
│ 五 │  戊○○  │臺北市○○街七十巷│臺北市○○區○○段六小段│臺北市○○區○○段六小段│九十二年十一月十一日│臺北市大安地政事務所│
│    │          │六弄一之三號四樓  │0000-0000地號   │00000-0000建號 │                    │                    │
├──┼─────┼─────────┼────────────┼────────────┼──────────┼──────────┤
│ 六 │  戊○○  │臺北市○○街卅二巷│臺北市○○區○○段四小段│臺北市○○區○○段四小段│九十二年十一月十一日│臺北市中山地政事務所│
│    │          │號三樓之四        │0000-0000地號   │00000-0000建號 │                    │                    │
├──┼─────┼─────────┼────────────┼────────────┼──────────┼──────────┤
│ 七 │  甲○○  │臺北市○○區○○街│臺北市○○區○○段四小段│臺北市○○區○○段四小段│九十二年十一月十二日│臺北市中山地政事務所│
│    │          │卅二號六樓之三    │0000-0000地號   │00000-0000地號 │                    │                    │
└──┴─────┴─────────┴────────────┴────────────┴──────────┴──────────┘


司法院資訊處製作；財團法人民間司法改革基金會備份。
